【裁判字號】    98,上,261
【裁判日期】    980916
【裁判案由】    給付違約金
【裁判全文】
臺灣高等法院民事判決                   98年度上字第261號
上  訴  人  丙○○
訴訟代理人  徐正安律師
上  訴  人  乙○○
訴訟代理人  陳由銓律師
            甲○○
上列當事人間給付違約金事件，兩造對於中華民國97年12月18日
臺灣桃園地方法院97年度訴字第959號第一審判決各自提起上訴
，本院於98年8月26日言詞辯論終結，判決如下：
    主  文
原判決關於駁回上訴人丙○○後開第二項之訴及該訴訟費用部分
均廢棄。
上訴人乙○○應再給付上訴人丙○○新台幣柒拾肆萬元及自民國
九十七年六月十九日起至清償日止，按年息百分之五計算之利息
。
上訴人丙○○其餘上訴駁回。
上訴人乙○○上訴駁回。
廢棄改判部分第一、二審訴訟費用，由上訴人乙○○負擔。駁回
上訴部分第二審訴訟費用，由上訴人丙○○、乙○○各自負擔。
    事實及理由
一、上訴人丙○○主張：伊於民國97年1月8日經訴外人陳逢銘介
    紹向上訴人乙○○購買其所有坐落於桃園縣新屋鄉○○○段
    蚵殼港小段第162-2地號土地（下稱162-2地號土地），約定
    價金為新台幣（下同）670萬8000元；乙○○另須無償將其
    所有坐落於同地段第161地號土地（下稱161地號土地），面
    積776平方公尺，應有部分2分之1移轉登記予丙○○，並將
    同地段第163-1地號土地（下稱163-1地號土地）依實際連結
    162-2地號土地之長度分割成寬6公尺道路移轉登記予伊。兩
    造於當日簽訂土地買賣合約書，伊並簽發交付面額100萬元
    支票乙紙以為定金。嗣伊與乙○○代理人甲○○於97年1月
    20日在代書戊○○及陳逢銘見證下簽定系爭土地正式之買賣
    契約書（土地標的為161地號土地，面積0.0776公頃，應有
    部分2分之1；162-2地號土地，面積0.1850公頃；163-1地號
    土地，面積0.1891公頃，應有部分4分之3《即自第163-1地
    號分割寬6公尺作為162-2地號出入道路用地》）。伊於簽訂
    前開土地買賣契約書當日，再行簽發交付面額各100萬元支
    票二紙與乙○○，連同前述100萬元支票，共計支付300萬元
    與乙○○。至尾款370萬8000元，兩造約定於97年3月21日乙
    ○○將前開土地全部辦竣所有權移轉登記予伊後再行給付。
    詎乙○○於屆期前委託陳逢銘致電伊請求延期至97年4月14
    日，惟乙○○未依限履行。97年4月15日乙○○代理人甲○
    ○、戊○○代書及介紹人陳逢銘共同與伊會商，伊遂與甲○
    ○約定須在97年4月21日完成所有權移轉登記。然乙○○仍
    未履行，伊乃於97年4月22日委請陳正旻律師發函表示解除
    系爭土地買賣契約，並請求乙○○於函到7日內依買賣契約
    書第9條約定賠償600萬元。乙○○則於97年5月15日以存證
    信函否認有違約情事，並附上面額300萬元之支票作為價金
    之返還。惟系爭土地買賣契約書第9條已明訂賣方違背系爭
    契約約定視為不賣應將收金額加一倍賠償買方，而乙○○既
    未依約辦竣所有權移轉登記，顯已違約，爰依系爭土地買賣
    契約書第9條約定請求乙○○給付300萬元並加計法定遲延利
    息。
    原審判決乙○○應給付丙○○15萬元及自97年6月19日起至
    清償日止按年息5%計算之利息，並駁回丙○○其餘請求。丙
    ○○就其敗訴部分不服提起上訴，其上訴聲明：(1)原判決不
    利於丙○○部分廢棄。(2)乙○○應再給付丙○○285萬元及
    自起訴狀繕本送達翌日起至清償日止按年息5%計算之利息。
    (3)願供擔保請准宣告假執行。其答辯聲明：駁回對造之上訴
    。
二、上訴人乙○○則以：伊於97年1月20日兩造簽訂土地買賣契
    約書之當日，即將系爭161、162-2、163-1地號三筆土地所
    有權狀正本、印鑑證明、戶籍謄本、身分證影本等證件交付
    戊○○代書，並將伊之印鑑章交給戊○○代書用印於土地登
    記申請書、土地買賣所有權移轉契約書及共有土地所有權分
    割契約書、土地贈與所有權移轉契約書等文件，以便戊○○
    代書可隨時辦理土地過戶及分割。訴外人許錦郎為配合辦理
    系爭土地之分割及移轉登記，亦曾於97年2月12日將土地所
    有權狀及印鑑證明、身分證影本等證件交付戊○○代書，並
    於空白土地登記申請書、土地贈與所有權移轉契約書上事先
    加蓋印文，以利戊○○代書作業。但戊○○代書認為交付土
    地權狀影本即已足，乃允許許錦郎先將權狀取回，事後復認
    須提出土地權狀原本，遂又要求許錦郎提出，許錦郎亦應蔡
    代書之通知，再度提出土地權狀原本予戊○○代書。嗣因戊
    ○○代書告知系爭163-1地號土地無法分割出道路，伊為善
    盡出賣人之義務，猶特地於97年4月20日向許錦郎買下其163
    -1地號土地應有部分1/4。甚至在丙○○委請律師通知伊解
    除契約時，尚委請律師於97年4月29日發函告知伊已取得163
    -1地號土地全部所有權，分割道路並無問題，而勸請丙○○
    承買，不要解除契約等語。由此可知，伊自始至終均有出賣
    系爭土地予丙○○之誠意，無違約可言。且本件所以未能在
    約定期限內完成過戶及分割，完全係因戊○○代書不諳土地
    法令及辦案怠忽所致，自不可歸責於伊。又丙○○於訂約曾
    說系爭土地要登記予訴外人葉爾星，惟丙○○始終未提出葉
    爾星之印章及身分證影本等有關過戶所需文件予戊○○代書
    ，因此系爭土地遲遲未能完成過戶，丙○○亦應負擔部分責
    任。因此縱令丙○○主張解除契約，亦不能以伊違背契約為
    由，請求伊加倍返還所收價金。再者，本件土地買賣契約性
    質，並非未於一定時期內給付，即不能達其契約目的，依民
    法第254條、第255條規定，丙○○尚不得據以解除契約。且
    戊○○代書曾於97年4月25日送件至桃園縣政府稅捐稽徵處
    楊梅分局辦理，過戶已指日可待，丙○○遽爾解除系爭土地
    買賣契約，顯失公平，並有違誠信原則。退步言，系爭土地
    全部價金僅670萬8千元，扣除伊應負擔之土地增值稅308萬
    6380元，伊實際所得利益僅為362萬1620元，丙○○要求300
    萬違約金，顯不合情理，而丙○○因過戶遲延並未受有任何
    損害，原審核定違約金15萬元，亦嫌過高，爰依民法第252
    條規定請求酌減等語，資為抗辯。
    其上訴聲明：(1)原判決不利於乙○○部分廢棄。(2)前開廢棄
    部分，丙○○在第一審之訴及假執行之聲請均駁回。答辯聲
    明：駁回對造之上訴。
三、兩造不爭執事項：
(一)丙○○與乙○○之代理人即其子甲○○於97年1月8日簽訂土地
  買賣合約書，約定由丙○○向乙○○購買乙○○所有坐落162-
  2地號土地，面積1850平方公尺（約合559坪），以每坪1萬
  2000元計算，總價為670萬8000元。乙○○並須無償將其所有
  161地號土地，應有部分1/2移轉登記予丙○○，並將163-1地
  號土地依實際連結162-2地號土地之長度分割寬6公尺之道路移
  轉登記予丙○○。丙○○於當日簽發面額100萬元之支票乙紙
  交與乙○○之代理人。兩造並約定另於97年1月20日前另簽訂
  正式土地買賣契約書。有土地買賣合約書、支票一紙在卷可稽
  （見原審卷第12、13頁）。
(二)丙○○與乙○○代理人甲○○於97年1月20日在戊○○及陳逢
  銘見證下簽定系爭土地買賣契約，約定買賣標的為161地號面
  積0.0776公頃土地應有部分1/2、162-2地號面積0.1850公頃土
  地所有權全部、163-1地號面積0.1891公頃土地應有部分3/4（
  即自第163-1地號分割寬6公尺作為162-2地號出入道路用地）
  ，總價金為670萬8000元。丙○○於簽約當日交付面額各100萬
  元之支票二紙予乙○○之代理人甲○○，連同前述之100萬元
  ，共計支付300萬元。至尾款370萬8000元則於系爭土地買賣契
  約書第2條約定於97年3月21日乙○○過戶完畢後給付，有系爭
  土地買賣契約書、土地登記謄本、地籍圖、支票2紙可憑（見
  原審卷第14至21頁）。
(三)乙○○未於97年3月21日將系爭土地所有權移轉登記予丙○○
  ，乃委託陳逢銘致電丙○○希望能延至97年4月14日，順延後
  乙○○屆期亦未將前開土地辦竣移轉登記予丙○○，復約定延
  至97年4月21日前辦妥，屆期乙○○亦未將系爭土地完成過戶
  （見本院卷第6至7、64頁）。
(四)丙○○委請陳正旻律師於97年4月22日發函表示解除系爭土地
  買賣契約，並請乙○○於函到7日內依系爭契約書第9條約定賠
  償伊600萬元，乙○○於97年4月23日收受該函，有存證信函、
  回執可稽（見原審卷第22至25頁）。
(五)乙○○於97年5月16日委請律師發函並檢附面額300萬元支票乙
  紙，作為土地買賣價金之返還，為丙○○自承在卷（見原審卷
  第7頁），並有存證信函、支票可稽（見原審卷第125至129頁
  ）。
(六)乙○○於97年8月28日將系爭161地號土地應有部分1/2、162-2
  地號土地所有權全部、163-1地號土地分割寬8公尺道路（分割
  後約107坪），以總價828萬3000元（以建地每坪1萬3500元、
  旱地每坪4500元、8M道路以20萬元計價），出售予訴外人蔡耀
  輝，並已辦妥所有權移轉登記，有不動產買賣契約書（見本院
  卷第59至63頁）可稽。
四、丙○○主張乙○○未依約辦理土地所有權移轉登記手續，依
    系爭土地買賣契約書第9條約定，視為不賣，伊已於97年4
    月22日委請律師發函解除系爭買賣契約，爰依系爭土地買賣
    契約書第9條約定請求乙○○給付違約金300萬元及加計法定
    遲延利息等語。乙○○則以前詞置辯。經查：
(一)兩造於97年1月8日簽訂之土地買賣契約第1條固約定本件計價
  之標的僅為162-2地號土地，至161、163-1地號土地均為無償
  提供，惟該契約第2條明定乙○○無償提供之161地號及163-1
  地號土地，仍須登記於丙○○名下，且此為兩造買賣162-2土
  地之條件（見原審卷第12頁），足證系爭3筆土地須同時辦理
  所有權移轉，如一筆未能順利移轉，即無法達此買賣契約之目
  的。
(二)證人即代書戊○○迭於原審及本院證稱：本件買賣土地有162-
  2、161、163-1地號3筆土地，是一起簽約，故須一起辦理過戶
  。其中163-1地號土地為乙○○與訴外人許錦郎共有，因兩造
  約定163-1地號有部分土地要分割出來作道路，此部分須許錦
  郎同意，故需要許錦郎之所有權狀及同意書。許錦郎雖於97年
  2月12日提供其權狀，但當天下午5點多時又至伊事務所將權狀
  拿走。伊有告知乙○○之子甲○○須許錦郎之權狀及同意書，
  甲○○至97年4月25日才拿許錦郎的權狀給伊，但還是沒有許
  錦郎之同意書。本件未能辦成之原因是因沒有許錦郎之權狀及
  同意書等語（見原審卷第177至182、192至197頁）。
(三)乙○○雖辯稱本件未能完成過戶手續，係因戊○○代書不諳土
  地法令及辦案怠忽所致，不可歸責於伊云云。但查，163-1地
  號為乙○○與許錦郎共有，許錦郎之權狀於97年2月12日交付
  戊○○當日下午即行取回，乙○○之子迨至97年4月25日始再
  行交付許錦郎之權狀，且始終未能提出許錦郎之同意書乙節，
  為乙○○所不爭執。而系爭163-1地號因無法檢附土地分管證
  明書致無法獲准核發農業使用證明書，亦有桃園縣新屋鄉公所
  98 年5月7日桃新鄉農字第09800008241號函可佐（見本院卷第
  121 頁）。足證證人戊○○前揭證言非虛，則本件未能如期辦
  妥所有權移轉登記自應歸責於賣方乙○○。至乙○○所提97年
  9月1日桃園縣楊梅地政事務所通知（見本院卷第97頁），其申
  辦日期為97年8月29日，已在本件買賣契約解除之後，顯非代
  書戊○○所承辦，故該申請縱經桃園縣楊梅地政事務所駁回，
  亦與本件無涉，併此敘明。
(四)乙○○復辯稱丙○○未提出訴外人葉爾星之身分證件，就系爭
  買賣未能完成所有權移轉登記手續，亦應負擔部分責任云云。
  然本件所有權移轉登記手續未能順利完成，係因乙○○就163-
  1地號土地未能提出共有人許錦郎之權狀及同意書，業經證人
  戊○○證述綦詳，核與葉爾星之身分證件有無提出無關。
(五)乙○○另辯稱其已於97年4月20日向許錦郎買受其應有部分，
  且於97年4月29日致函丙○○勸請其仍承買系爭土地，足見伊
  有履約誠意云云。但查，依卷附土地登記謄本，乙○○向許錦
  郎買受其應有部分，其原因發生日期在97年4月22日，登記日
  期則為97年5月13日，均在系爭土地買賣契約約定履行日期97
  年4月21日之後，均無解於乙○○應負之違約責任。
(六)乙○○雖辯稱本件土地買賣契約性質，並非未於一定時期內給
  付，即不能達其契約目的，依民法第254條、第255條規定，丙
  ○○不得逕予解除契約云云。按契約當事人之一方遲延給付者
  ，他方當事人得定相當期限催告其履行，如於期限內不履行時
  ，得解除其契約。又依契約之性質或當事人之意思表示，非於
  一定時期為給付不能達其契約之目的，而契約當事人之一方不
  按照時期給付者，他方當事人得不為前條之催告，解除其契約
  。民法第254條、第255條定有明文。惟民法第254條之規定，
  僅為法律所認解除權之一種，並非禁止契約當事人間另有保留
  解除權之特別約定。故買賣契約當事人間，就對支付價金或交
  付貨物之履行期有特別重要之意思表示，如一方不按照時期履
  行者，則他方自得依同法第255條之規定，不經催告逕行解除
  其契約。最高法院46年台上字第1685號判例、75年度台上字第
  2025號裁判均同此見解，可資參酌。查證人陳逢銘、丁○○於
  原審證稱97年3月21日未能辦妥過戶手續後，乙○○之子甲○
  ○、代書戊○○與伊等於97年4月中旬一起到丙○○之工地與
  丙○○洽談，雙方同意延期至97年4月21日，當時丙○○有表
  示必須在97年4月21日辦好，如97年4月21日無法辦好，就要依
  契約約定請求賠償等語（見原審卷第184、185、199頁）。參
  以系爭土地買賣契約書第9條確有約定「甲方（即乙○○）違
  背本契約各條所定意旨視為不賣應須將所收金額加一倍賠償與
  乙方（即丙○○）而甲方不得異議。」（見原審卷第15頁），
  足徵兩造於97年4月中旬合意將過戶履行期延至97年4月21日時
  ，就該履行日期已有特別重要之意思表示，乙○○既未依約按
  期履行，揆諸前揭說明，丙○○於97年4月22日發函依民法第
  255條規定逕行解除契約，自屬合法。
(七)至乙○○抗辯違約金過高乙節，茲查：
1.按當事人約定契約不履行之違約金過高者，法院固得依民法第
  252條以職權減至相當之數額，惟是否相當仍須依一般客觀事
  實、社會經濟狀況、當事人所受損害情形，及就債務人若能如
  期履行債務時，債權人所得享受之一切利益為衡量之標準。最
  高法院49年台上字第807號判例、85年度台上字第1047號、85
  年度台上字第1089號裁判均同此見解，足供參照。
2.查系爭土地買賣契約書第9條固約定乙○○違約視為不賣時須
  將所收金額加一倍賠償予丙○○，然衡酌系爭土地買賣總價金
  僅670萬8千元，丙○○已給付300萬元，如依該約定，乙○○
  賠償金額高達300萬元，已近總價金之一半，顯非合理，乙○
  ○抗辯違約金過高應予酌減，尚屬有據。
3.次查，系爭土地買賣契約僅就162-2地號土地以每坪1萬2000元
  計價，按其面積約559坪（1850平方公尺）計算總價為670萬
  8000元，至161、163-1地號土地部分則為無償提供作為買賣
  162-2地號土地之條件，此觀97年1月8日買賣契約第1條、第2
  條之記載甚明。系爭162-2地號土地於買賣當時之公告土地現
  值每平方公尺雖為4300元，合計為795萬5000元；惟乙○○於
  97年8月間出售系爭土地予訴外人蔡耀輝時，其162-2地號土地
  每坪係以1萬3500元計算；有土地登記謄本及不動產買賣契約
  書附卷足憑（見原審卷第18頁、本院卷第59頁）。故系爭
  162-2地號土地價格應以每坪1萬3500元較符合實際市價。則系
  爭土地買賣締約價格與實際市價之差額為83萬8500元（計算式
  ：(00000-00000)×559＝838500）。至金元國際不動產估價師
  事務所鑑定系爭162-2地號土地98年4月價格為每坪2萬1549元
  ，97年4月價格跌幅為上開價格之-1.81%（見外放不動產估價
  報告書），顯屬過高，尚難憑採。另丙○○於97年1月20日交
  付300萬元予乙○○，乙○○於97年5月16日退還，業如前述，
  丙○○於該段期間內無法利用該筆資金，致受有按法定年息5%
  計算之利息損失計為4萬8082元（計算式：0000000×0.05×
  117/365≒48082，元以下四捨五入）。綜上，丙○○因本件違
  約所受損害及原預期可得利益計為88萬6582元，本院參酌本件
  違約之客觀事實、社會經濟狀況及債權人所受損害及預期可得
  利益等一切情狀，認丙○○所得請求之違約金應以89萬元為適
  當。
五、從而，丙○○依系爭買賣契約法律關係請求乙○○給付違約
    金89萬元及自起訴狀繕本送達翌日即97年6月19日（見原審
    卷第54頁）至清償日止按年息5%計算之利息，洵屬有據，應
    予准許。逾此所為請求，為無理由，應予駁回。又兩造雖陳
    明供擔保請為准、免假執行之宣告，惟丙○○勝訴部分未逾
    150萬元，不得上訴三審，不另為假執行之宣告。至其敗訴
    部分，其假執行之聲請失所附麗，併予駁回。原審僅判命乙
    ○○給付15萬元本息，就其餘應准許之74萬元本息部分，為
    丙○○敗訴之判決，並駁回其假執行之聲請，尚有未洽，丙
    ○○上訴意旨求予廢棄改判，為有理由，爰由本院予以廢棄
    改判如主文第2項所示。至丙○○請求不應准許部分，原判
    決為其敗訴之判決，並駁回其假執行之聲請，經核於法並無
    不合，丙○○上訴意旨求予廢棄改判，為無理由，應駁回其
    上訴。又原審判命乙○○給付15萬元本息部分，並無違誤，
    乙○○上訴指摘原判決此部分不當，求予廢棄改判，亦無理
    由，併駁回其上訴。
六、據上論結，本件丙○○上訴為一部有理由，一部無理由，乙
    ○○上訴為無理由，依民事訴訟法第450條、第449條第1項
    、第79條，判決如主文。
中    華    民    國    98    年    9     月    16    日
                  民事第一庭
                      審判長 法  官 張耀彩
                             法  官 林金吾
                             法  官 盧彥如
正本係照原本作成。
乙○○不得上訴。
丙○○如不服本判決，應於收受送達後20日內向本院提出上訴書
狀，其未表明上訴理由者，應於提出上訴後20日內向本院補提理
由書狀（均須按他造當事人之人數附繕本）上訴時應提出委任律
師或具有律師資格之人之委任狀；委任有律師資格者，另應附具
律師資格證書及釋明委任人與受任人有民事訴訟法第466條之1第
1項但書或第2項（詳附註）所定關係之釋明文書影本。
中    華    民    國    98    年    9     月    16    日
                             書記官 鄭兆璋
附註：
民事訴訟法第466條之1（第1項、第2項）：
對於第二審判決上訴，上訴人應委任律師為訴訟代理人。但上訴
人或其他法定代理人具有律師資格者，不在此限。
上訴人之配偶、三親等內之血親、二親等內之姻親，或上訴人為
法人、中央或地方機關時，其所屬專任人員具有律師資格並經法
院認為適當者，亦得為第三審訴訟代理人。

司法院資訊處製作；財團法人民間司法改革基金會備份。
